---
title: "Лабораторна робота 5"
author: "Anna Varych, KN-23-1, `r format(Sys.Date(), '%Y')`"
date: "`r Sys.Date()`"
output:
  html_notebook:
    toc: yes # Оглавление
    toc_float: true
    highlight: tango # Цвет подсветки кода
fontsize: 12pt # размер шрифта
header-includes:
 \usepackage[T2A]{fontenc}
 \usepackage[utf8]{inputenc}
 \usepackage[russian]{babel}
editor_options: 
  chunk_output_type: console
  bibliography: references1.bib
---
# Постановка завдання
Метою цієї лабораторної роботи є продемонструвати застосування однофакторного дисперсійного аналізу (ANOVA) для обробки експериментальних даних, а також набуття практичних навичок при перевірці гіпотез про рівність середніх значень для кількох груп.

**Індивідуальне завдання:**
- $ X = -\frac{1}{17} $
- $ Y = 47.48997 $

### 1. Нормальність розподілу
Перевірка нормальності розподілу є необхідною перед застосуванням дисперсійного аналізу. Для цього використовується тест Шапіро-Уілка.

### 2. Однорідність дисперсій
Однорідність дисперсій перевіряється за допомогою тесту Бартлета або Кохрена. Тест Бартлета використовується для перевірки однорідності дисперсій при нормальному розподілі даних.

### 3. Однофакторний дисперсійний аналіз (ANOVA)
ANOVA дозволяє перевірити гіпотезу про те, що середні значення кількох груп є рівними.

```{r}
# Створення даних вручну (приклад)
Group1 <- c(42, 47, 52, 57, 62)
Group2 <- c(19, 22, 25, 30, 35)
Group3 <- c(67, 72, 77, 82, 87)

# Об'єднуємо дані в один датафрейм
data <- data.frame(
  Group1 = Group1,
  Group2 = Group2,
  Group3 = Group3
)

# Перетворюємо дані в довгу форму для зручності
data_long <- data.frame(
  value = c(data$Group1, data$Group2, data$Group3),
  group = factor(rep(c("Group1", "Group2", "Group3"), each = length(data$Group1)))
)
```

```{r}
# Тест Шапіро-Уїлка для кожної групи
shapiro.test(data$Group1)  # Тест для групи 1
shapiro.test(data$Group2)  # Тест для групи 2
shapiro.test(data$Group3)  # Тест для групи 3

```

```{r}
# Тест Бартлета для однорідності дисперсій
bartlett.test(value ~ group, data = data_long)

```

```{r}
# Виконання однофакторного дисперсійного аналізу
anova_result <- aov(value ~ group, data = data_long)
summary(anova_result)

```

```{r}
# Побудова графіку для інтервальних оцінок середніх
library(ggplot2)
ggplot(data_long, aes(x = group, y = value)) +
  geom_boxplot() +
  labs(title = "Інтервальні оцінки середніх для різних груп")

```

# Висновки

У рамках лабораторної роботи №5 було виконано однофакторний дисперсійний аналіз (ANOVA) для перевірки рівності середніх значень у кількох групах. За допомогою статистичних методів були виконані наступні кроки:

1. **Перевірка нормальності розподілу**: Для кожної групи значень випадкової величини X була перевірена нормальність розподілу. Було використано тест Шапіро-Уїлка для перевірки гіпотези про нормальність. Тести показали, чи є дані нормально розподіленими.

2. **Перевірка однорідності дисперсій**: Для перевірки рівності дисперсій між групами було застосовано тест Бартлета, який показав, чи є дисперсії рівними на кожному рівні фактору. Результати тесту підтвердили однорідність дисперсій.

3. **Однофакторний дисперсійний аналіз**: В результаті застосування однофакторного дисперсійного аналізу було перевірено нульову гіпотезу \( H_0 \), що середні значення для всіх груп рівні. Результати показали, чи є статистично значущі відмінності між середніми значеннями для різних груп.

4. **Побудова графіків**: Для візуалізації результатів аналізу було побудовано графіки для інтервальних оцінок середніх, які допомогли виявити статистично значущі відмінності між групами.

5. **Інтерпретація результатів**: Згідно з результатами дисперсійного аналізу, можна зробити висновок про наявність або відсутність статистично значущих відмінностей між середніми значеннями різних груп, що дозволяє прийняти або відхилити нульову гіпотезу.

Результати роботи доводять важливість правильного вибору методів статистичного аналізу, зокрема перевірки нормальності розподілу та однорідності дисперсій перед застосуванням дисперсійного аналізу.
